【裁判字號】    98,台上,6884
【裁判日期】    981119
【裁判案由】    偽造有價證券
【裁判全文】
最高法院刑事判決            九十八年度台上字第六八八四號
上  訴  人  甲○○
            乙○○
共      同
選任辯護人  洪嘉鴻律師
上列上訴人等因偽造有價證券案件，不服台灣高等法院台中分院
中華民國九十六年八月二十九日第二審更審判決（九十五年度上
更(一)字第二六０號，起訴案號：台灣苗栗地方法院檢察署八十八
年度偵字第五六四三號），提起上訴，本院判決如下：
    主  文
上訴駁回。
    理  由
按刑事訴訟法第三百七十七條規定：上訴於第三審法院，非以判
決違背法令為理由，不得為之。是提起第三審上訴，應以原判決
違背法令為理由，係屬法定要件，如果上訴理由書狀並未依據卷
內訴訟資料，具體指摘原判決不適用何種法則或如何適用不當，
或所指摘原判決違法情事，顯與法律規定得為第三審上訴理由之
違法情形，不相適合時，均應認其上訴為不合法律上之程式，予
以駁回。本件原審經審理結果，認為上訴人甲○○、乙○○均有
原判決記載之犯罪事實，因而撤銷第一審之科刑判決，比較行為
時與裁判時法律，改判仍適用修正前刑法連續犯、牽連犯之規定
，從一重各論處上訴人等共同連續意圖供行使之用，而偽造有價
證券罪刑，已詳敘調查、取捨證據之結果及憑以認定犯罪事實之
心證理由。並就上訴人等所辯各節，認非可採，詳加指駁。從形
式上觀察，原判決並無足以影響判決結果之違法情形存在。上訴
人等上訴意旨略以：(一)郭夢玲並無筆跡鑑定之專業能力，復未於
民國八十三年十一月四日、八十四年三月十四日、八十四年七月
十九日大湖全民醫院（下稱全民醫院）、群民診所分別與尚輝租
賃股份有限公司（下稱尚輝公司）簽訂契約書及簽發原判決附表
四編號1.2.3.4.之本票時在場。原審未說明郭夢玲所為乙○○在
上揭文件上簽名之證詞何以可採，復未命乙○○親自書寫相關內
容文字，以供核對或鑑定，原判決逕採郭夢玲上揭證詞為認定事
實之基礎，自有理由不備與證據調查未盡等違法。(二)本件並無八
十三年十一月四日全民醫院與尚輝公司間之合約書在卷可供審閱
，無從據以辨明其上有無黃海寧之印文及字型，原判決認定甲○
○於該份合約書上盜用黃海寧之印章，顯為推測。再王輔國之證
詞，僅能證明甲○○於八十三年十一月四日簽訂與其後二次相同
格式租賃契約之事實，無法據以證明該份契約書上確有黃海寧之
印章、具體印文，原判決認定甲○○於八十三年十一月四日未經
黃海寧同意，盜用黃海寧之印章，以「全民醫院、黃海寧」之名
義與尚輝公司訂立租賃合約書，即有證據上理由矛盾之違誤云云
。按事實之認定、證據之取捨與證據之證明力如何，均屬事實審
法院得自由裁量、判斷之職權，苟其此項裁量、判斷，並不悖乎
通常一般人日常生活經驗之定則或理則上當然存在之法則，又已
於判決內論敘其何以作此判斷之心證理由者，即不得任意指為違
法，而資為第三審上訴之適法理由。經查，原判決主要係依憑證
人黃海寧、蕭逸民、王輔國、李穎頻、郭夢玲、黎維炎分別在法
務部調查局苗栗縣調查站（下稱苗栗縣調查站）、原審之證言，
及上訴人等分別在苗栗縣調查站、偵查、原審所為不利於己之供
詞，暨群民診所與尚輝公司間之租賃合約書（八十四年三月十四
日、同年七月十九日）、原判決附表四編號1.2.3.4.所示本票、
台灣歐力士股份有限公司陳報狀（九十六年六月二十六日、同年
七月四日）、大湖農會八十八年十二月二日湖區農字第一一四三
號函所附支票存款帳號第五八一之二號帳戶之開戶申請資料及往
來紀錄、同農會九十二年四月十四日湖區農字第二八三號函所附
支票與存款不足退票理由單、支票存根等證據，本於事實審法院
職權推理之作用，資以認定上訴人等有原判決所記載之犯罪事實
，已於理由內詳為說明認定所憑之依據與得心證之理由。對於上
訴人等在原審矢口否認有本件犯行，所辯：全民醫院於大湖農會
之帳戶，係甲○○與黃海寧共同前往辦理開戶手續，因黃海寧急
於返回醫院看診，才由甲○○代為簽名完成開戶，金融機關之開
戶手續要求本人親自辦理，並無同意他人代替開戶之情形，如黃
海寧本人未到大湖農會現場表明開戶，農會人員豈會同意由甲○
○代替簽名開戶，再黃海寧亦自承未曾因其他事務而交付其國民
身分證，則甲○○如何取得黃海寧之國民身分證影本為黃海寧開
戶；其等與尚輝公司簽訂租賃合約書，並簽發相關之本票，事先
已將貸款一事告知黃海寧、蕭逸民，並經二人同意，自無任何行
使偽造私文書或偽造有價證券之行為；甲○○與黃海寧約定所有
以黃海寧名義簽發之支票均由甲○○負責，黃海寧無需承擔債務
，為防止持票人騷擾黃海寧，乃由甲○○書立內載其未經黃海寧
之同意而簽立支票意旨之切結書交予黃海寧，充為黃海寧之護身
符，苟伊等與黃海寧事前未經協商而有簽發支票之默契，依甲○
○之智識經歷，豈有於犯罪後自行書立上揭不利之文件交付予黃
海寧之可能，況所有以黃海寧名義簽發之支票，均由甲○○自行
付款兌現或收回處理，並未造成黃海寧之損失，更足以證明甲○
○仍有資力處理債務，並無偽造黃海寧支票之必要；伊等與黃海
寧夫婦間尚有數百萬元之私人債務未解決，本件應係黃海寧藉刑
事案件威逼伊等清償債務之手段等語。何以均係卸責之詞，不足
採信，亦已依憑卷內資料予以指駁。並說明：甲○○於原審證稱
乙○○並未參與在大湖農會設立帳戶並簽發支票事宜，屬事後迴
護乙○○之詞，尚無足取。且敘明公訴意旨另以：上訴人等未經
黃海寧同意或授權，於八十三年七月七日，由甲○○或乙○○指
示全民醫院總務郭夢玲，擬具該院變更負責人為黃海寧之公文，
填具新竹商銀更換印鑑戶名申請書、支票存款印鑑卡，於申請書
及印鑑卡上偽造黃海寧之簽名、盜蓋黃海寧留存於醫院之印章後
，持向新竹商銀大湖分行行使，將原戶名為全民醫院賴孟彥之0
000000號支票存款帳戶變更為全民醫院黃海寧，俾便領用
支票使用。復意圖供行使之用，基於偽造支票行使之犯意聯絡，
未經黃海寧同意或授權，至遲至八十四年六月六日起，由甲○○
、乙○○單獨或共同指示醫院會計林碧玉或其他職員，連續以全
民醫院及黃海寧為共同發票人，盜用黃海寧之私章或使用偽造之
印章，偽造如原判決附表一二所示之支票，供作上訴人等調度全
民醫院、甲○○個人經營建築事業所需資金，及購買醫療器材之
用，因認上訴人等另涉偽造有價證券、行使偽造私文書等罪嫌。
經審理結果，均不能證明上訴人等犯罪，惟因依公訴意旨認此部
分與有罪部分具有裁判上一罪之關係，爰不另為無罪之諭知等旨
。原判決所為論斷及說明，核與經驗法則、論理法則，俱屬無違
，亦無應於審判期日調查之證據而未予調查、理由不備或理由矛
盾等違法情形存在。再認定事實與如何適用法律，均屬法院之職
權範圍；而判斷文書或有價證券之真偽，原非以囑託鑑定筆跡為
絕對必要之方法，審理事實之法院本屬有權斟酌決定，苟依據卷
內證據，已足證明出於偽造，縱未付鑑定，要與證據法則無違，
亦無應於審判期日調查之證據而未予調查之違法。本件原判決依
據上訴人等在苗栗縣調查站所為簽訂租賃合約書、簽發本票等供
詞（原判決理由貳、二(一)(1)(2)），佐以證人郭夢玲在苗栗縣調查
站本於其個人判斷而為之證言，並依憑租賃合約書、本票及筆錄
上乙○○之簽名，就租賃合約書與本票有關「群民診所、蕭逸民
」、「全民醫院、黃海寧」簽名比對結果，判斷原判決事實欄一
(一)(二)(三)所示租賃合約書及原判決附表四編號1.2.3.4.所示本票上
「群民診所、蕭逸民」、「全民醫院、黃海寧」之簽名均係乙○
○所為，至上訴人等所稱簽訂上揭租賃合約書及本票前曾告知蕭
逸民、黃海寧云云，則與常情相違而不足採，說明上訴人等如何
有共同偽以黃海寧、蕭逸民之名義與尚輝公司簽訂原判決事實欄
一(一)(二)(三)所示租賃合約書並持以行使，及共同偽造原判決附表四
編號1.2.3.4.所示本票之犯行（原判決理由貳、二(一)(8)），乃事
實審法院取捨證據及認定事實職權之行使，並未違背客觀上應認
為確實之定則，且已敘述其何以為此一判斷之理由，復非以郭夢
玲在苗栗縣調查站本於個人判斷而為之陳述為唯一依據，再原審
認此部分事證已明，未命乙○○當庭書寫相關字跡送請鑑定而為
不必要之調查，均不得任意指為違法。又原判決認定上訴人等於
八十三年十一月四日偽以「全民醫院、黃海寧」名義與尚輝公司
簽訂租賃合約書並持以行使，而有共同行使偽造私文書之犯罪事
實（原判決事實欄二(一)），已於理由內敘明本件雖無該紙租賃合
約書附卷，惟依王輔國之證詞、上訴人等之供詞，仍足以認定八
十三年十一月四日確有簽訂與八十四年三月十四日、同年七月十
九日相同格式之租賃合約書等旨（原判決理由貳、二(一)(8)），
要屬事實審法院本於推理作用適法認定事實之結果，既無違背經
驗法則，即非法所不許。上訴意旨置原判決所為之明白論斷於不
顧，猶執已為原審指駁之陳詞爭辯，及對原審取捨證據與判斷證
據證明力之職權行使，徒以自己之說詞，恣意指其為違法，自非
適法之第三審上訴理由。衡以上述之說明，應認其等上訴違背法
律上之程式，均予駁回。又原判決事實欄附表四編號1.2.3.4.所
示發票名義人欄內「甲○○」、「乙○○」、「勝興砂石行甲○
○」部分，原判決事實欄二(三)已記載「（該本票尚有共同發票人
甲○○、乙○○）」等情，資以辨明，且於理由內說明上訴人等
如何偽以黃海寧、蕭逸民之名義簽發此部分本票，及上訴人等在
上揭本票上盜用黃海寧印章及偽造蕭逸民印章、印文與偽造黃海
寧、蕭逸民之署押，均屬偽造本票之部分行為等旨（原判決理由
貳、二(一)(9)、二），原判決依刑法第二百零五條之規定，諭知
將附表四所示本票其中偽以黃海寧、蕭逸民名義簽發部分沒收，
主文內僅略載「附表四『偽造』之本票」之旨，未就偽造部分為
具體之記載，此部分主文用語雖欠妥適，但原判決所載之事實與
敘明之理由及所援用之法條皆無錯誤，對於全案情節及此部分判
決本旨均無影響，附此敘明。
據上論結，應依刑事訴訟法第三百九十五條前段，判決如主文。
中    華    民    國  九十八  年   十一   月   十九   日
                      最高法院刑事第十二庭
                          審判長法官  黃  一  鑫
                                法官  張  春  福
                                法官  林  勤  純
                                法官  李  錦  樑
                                法官  陳  國  文
      本件正本證明與原本無異
                                      書  記  官
中    華    民    國  九十八  年   十一   月   三十   日
                                                Ａ

司法院資訊處製作；財團法人民間司法改革基金會備份。
